臺灣高等法院民事判決　　　　　　　　　 99年度上字第394號
上　訴　人　謝長吉
訴訟代理人　吳金棟律師
被　上訴人　謝炎南
訴訟代理人　陳欣佑律師
上列當事人間分配表異議之訴事件，上訴人對於中華民國99年1
月26日臺灣桃園地方法院98年度訴字第1605號第一審判決提起上
訴，本院於100年3月29日言詞辯論終結，判決如下：
    主  文
上訴駁回。
第二審訴訟費用由上訴人負擔。
    事實及理由
一、上訴人聲明：（一）原判決關於駁回上訴人後開第二項之訴
    部分廢棄。（二）原法院97度司執字第19876號強制執行事
    件，民國98年7月31日製作之分配表（下稱系爭分配表）中
    表1次序3，關於被上訴人受分配債權原本新台幣（下同）
    461萬3,672元，應予剔除208萬6,206元。
    被上訴人聲明：如主文所示。
二、上訴人起訴主張：伊係被上訴人之子，被上訴人前以原法院
    96年度促字第44124號、97年度司促字第8255號支付命令為
    執行名義，聲請原法院97年度司執字第19876號對伊之財產
    實施強制執行。原法院就拍賣所得價金，於98年7月31日作
    成系爭分配表，其中表1針對執行伊名下桃園縣楊梅鎮○○
    ○段423-21、423-22地號土地拍買所得價款168萬1,782元所
    列，被上訴人依原法院96年度促字第44124號支付命令（下
    稱「第44124號支付命令」）所有之債權原本461萬3,672元
    ，於該支付命令96年11月2日確定後，伊曾於97年12月5日代
    被上訴人繳納銀行貸款本金、利息58萬6,206元（經扣除匯
    費後），連同以現金委託伊之母謝吳絨妹轉交被上訴人計
    150萬元，合計達208萬6,206元，被上訴人此部分債權已因
    伊清償完畢而消滅。系爭分配表應將被上訴人受分配之債權
    原本208萬6,206元予以剔除，始為適法。爰依強制執行法第
    41條第1項規定提起分配表異議之訴，求為命原法院97年度
    司執字第19876號強制執行事件，系爭分配表中表1次序3關
    於被上訴人受分配債權原本461萬3,672元，應予剔除208萬
    6,206元之判決（上訴人超過上開聲明之請求，經原審判決
    敗訴後未聲明不服，已經確定）。
    被上訴人則以：上訴人於86年間向合作金庫銀行借貸493萬
    元，由伊擔任連帶保證人，伊雖代上訴人陸續還款，但因仍
    有461萬3,672元債務未清償，致伊遭合作金庫銀行持原法院
    88年度促字第16528號支付命令查封拍賣伊名下土地取款461
    萬3,672元。伊多次向上訴人催討代償款項，上訴人均置之
    不理，伊始向原法院聲請核發「第44124號支付命令」，命
    上訴人向伊清償461萬3,672元本息。伊否認上訴人於「第44
    124號支付命令」執行名義立後有對伊清償債務。上訴人所
    提出97年12月5日聯邦銀行匯款通知單，實係因伊名下坐落
    桃園縣中壢市○○路○段228號建物，因積欠渣打國際商業銀
    行內壢分行58萬6,206元房屋貸款未清償，伊乃於97年12 月
    5日向訴外人許應聲借款清償前開房屋貸款，嗣伊再陸續清
    償許應聲，至訴外人謝森吉為何代許應聲匯款58萬6,206 元
    入伊之帳戶，非伊所能知悉，上開款項與上訴人無關。伊否
    認有向上訴人及謝吳絨妹索取150萬元，伊與謝吳絨妹間尚
    有假處分、移轉不動產所有權之訴訟進行中，謝吳絨妹之證
    詞顯有偏頗，不足採信等語，資為抗辯。
三、兩造不爭執之事實：
（一）上訴人於86年間向合作金庫銀行借貸493萬元，由被上訴
      人擔任連帶保證人，嗣因有461萬3,672元債務未清償，致
      被上訴人遭合作金庫銀行持原法院88年度促字第16528號
      支付命令查封拍賣其名下所有土地獲償461萬3,672元。
（二）被上訴人向原法院聲請核發「第44124號支付命令」，命
      上訴人向伊清償461萬3,672元本息，該支付命令於96年11
      月2日確定。被上訴人持「第44124號支付命令」聲請原法
      院97年度司執字第19876號對上訴人之財產實施強制執行
      。原法院就拍賣所得價金，於98年7月31日作成系爭分配
      表定期分配，系爭分配表中表1針對執行上訴人名下桃園
      縣楊梅鎮○○○段423-21、423-22地號土地所得之價款
      168萬1,782元，將被上訴人依「第44124號支付命令」所
      有債權原本461萬3,672元，列入第三次序之優先債權（見
      原審卷45、46、12-14頁）。
四、上訴人提起本件分配表異議之訴有無理由，論述如下：
（一）按債務人對於執有與確定判決同一效力之執行名義而參與
      分配之債權人為分配表異議者，僅得以該執行名義成立後
      所生消滅或妨礙債權人請求之事由，向法院提起分配表異
      議之訴，此觀諸強制執行法第41條第2項、第14條第1項規
      定甚明；又依民事訴訟法第521條第1項規定，債務人對於
      支付命令未於法定期間合法出異議者，支付命令與確定判
      決有同一之效力。從而本件上訴人提起分配表異議之訴，
      僅得以「第44124號支付命令」於96年11月2日確定後，有
      消滅或妨礙被上訴人請求之事由發生者為限。又上訴人先
      係主張其代被上訴人清償渣打銀行內壢分行之房屋貸款58
      萬6,206元，暨謝吳絨妹給付被上訴人150萬元，謝吳絨妹
      同意伊可對被上訴人主張該債權，為發生消滅被上訴人請
      求之事由（見本院卷13、52頁），上訴人此部分主張有無
      理由，論述如下。
（二）經查上訴人雖提出97年12月5日之聯邦銀行匯款通知單（
      見原審卷30頁，同本院卷21、183頁），主張其匯款58萬
      6,206元（扣除匯費後）代被上訴人清償渣打銀行內壢分
      行之房屋貸款云云；然為被上訴人所否認，並抗辯該筆款
      項乃其向訴外人許應聲所借得，該筆匯款通知單之匯款人
      亦為訴外人謝森吉（即上訴人之弟），與上訴人無關等語
      。經查許應聲到場證稱：「因為被告（即被上訴人）當時
      房子要被拍賣，所以他就向我借錢，我就向原告（即上訴
      人）說不繳的話（房子）就會被渣打銀行拍賣掉，他跟我
      借錢到銀行繳納本金加利息總共586,206元，我和原告說
      ，原告就叫他弟弟（即謝森吉）去匯款繳納分期貸款
      586,206元。」「（原審卷53-57頁被證五至被證九之收據
      ）上面的文字都是我寫的沒錯，被告都是零零碎碎的還我
      債務。我並沒有告訴被告說這是他兒子去繳的錢，被告將
      錢分好幾次還給我。還錢確實都是被告親手拿給我的，被
      告一直都以為是我借款給他。因為被告與原告及謝森吉為
      了土地徵收補償金有衝突，沒有辦法與原告溝通，我只好
      暗中協調讓原告去幫被告清償債務。」「（問：你後來有
      無將被告還給你的錢再還給原告？）沒有，因為原告有向
      我兒子借款也都沒有還，所以我就沒有將錢再轉給他。」
      「我認為這筆錢應該是原告與謝森吉去談好，被告還我的
      錢就抵銷原告所欠我兒子及我的朋友總共170幾萬元之債
      務。」等語（見原審卷76頁背面至77頁）；上訴人亦自承
      ：「因為被告房子快被拍賣，所以我跟我弟弟（即謝森吉
      ）說若你有錢先匯款繳納，事後我有將這筆586,206元的
      債務，先向我妹妹借款還給我弟弟。」「（問：該
      586,206元由你弟弟先行出資，但後來被告將款項還給證
      人（即許應聲）之後，是否你向證人表示同意，由你的債
      務當中抵扣？）是，我有向證人談妥這樣的內容，因為我
      父親不可能將錢還給我或我弟弟，所以我透過中間人即證
      人許應聲來向被告收，但收回來的錢，我就沒有再向證人
      要，因為我確實有欠證人錢。」等語（見原審卷77頁），
      經核與證人許應聲所為證述大致相符；參諸謝森吉亦到場
      證稱：伊有於97年12月份繳納被上訴人之貸款本金加利息
      58萬6,206元，是因為伊母和大哥打電話給伊說中華路的
      房子，因被上訴人欠銀行錢要被拍賣，叫伊趕快籌錢借給
      伊大哥還掉，後來伊大哥有將此筆款項還給伊；伊並不認
      識許應聲，後來隔了1、20天，伊大哥有將該58萬6,206元
      一次還給伊等語（見原審卷106頁背面至107頁），經核亦
      與許應聲上揭證詞並無扞格，證人許應聲證詞，應堪採信
      。觀諸兩造當時感情不睦，且被上訴人係先向許應聲借款
      應急，嗣後亦將借款58萬6,206元償還許應聲，有許應聲
      所立之收據可憑；且上開收據上載明由許應聲向謝炎南收
      取償還許應聲代墊繳納渣打銀行（謝炎南坐落中壢市○○
      路○段228號房屋）貸款，利息與本金共計58萬6,206元等
      語（見原審卷53-57頁），堪認被上訴人確係與許應聲成
      立消費借貸關係。蓋被上訴人當時與上訴人不睦，並無與
      上訴人成立借貸關係之合意，尚不能以許應聲另行使上訴
      人籌措上述金額為被上訴人清償該貸款債務，即認該借貸
      關係存在於被上訴人與上訴人間；而許應聲令上訴人（上
      訴人另尋其弟謝森吉先行墊付）出資，其後以其自己對上
      訴人之債權，用以抵償上訴人出資償還被上訴人之銀行貸
      款部分金額，僅係許應聲提供資金予被上訴人之方法與手
      段，該許應聲與上訴人間另行清償債務之內部關係，並不
      影響許應聲為其與被上訴人間借貸關係之借用人地位。亦
      即上訴人雖為被上訴人償還銀行貸款之出資者，惟其係以
      該筆款項抵償其另外對許應聲所負之債務，許應聲始為與
      被上訴人成立消費借貸契約關係之主體，應堪認定，上訴
      人主張以上開出資抵銷對被上訴人之債務，為不足採。
（三）另查上訴人主張被上訴人之配偶即其母謝吳絨妹日常給付
      被上訴人約150萬元，謝吳絨妹同意伊可向被上訴人主張
      該債權，此部分發生消滅被上訴人請求之事由云云（見本
      院卷11、13、47頁）。經查上訴人主張謝吳絨妹日常給付
      被上訴人共計150萬元一節，為被上訴人所否認；並經謝
      吳絨妹到場證稱被上訴人向伊拿錢，一次拿幾百元、幾千
      元，沒有證據，只有伊夫妻二人知道（見本院卷143頁）
      ；而上訴人所提出謝吳絨妹書寫之便條紙（見原審卷66-
      69頁，同122-124頁，同本院卷22-23、168-170頁），乃
      謝吳絨妹個人片面所書寫之日期與金額，並無被上訴人簽
      收之紀錄；且其中尚有謝吳絨妹交付訴外人「春英」金額
      之記載，又謝吳絨妹雖到場證稱被上訴人向伊拿錢，惟為
      被上訴人所否認，且證人亦自承並沒有記帳（見本院卷93
      頁），是自不得以謝吳絨妹證稱被上訴人向伊拿錢，遽認
      謝吳絨妹對被上訴人有150萬元債權可供上訴人對被上訴
      人主張抵銷。況前述上訴人所提出謝吳絨妹書寫之便條紙
      ，日期始期為95年1月9日（見原審卷69頁，同124頁，同
      本院卷22、168頁），暨上訴人主張被上訴人於96年6月23
      日提領謝吳絨妹臺灣銀行內壢分行帳戶5,000元（見本院
      卷166頁之取款憑條）；依民法第1003條之1第1項規定，
      家庭生活費用，除法律或契約另有約定外，由夫妻各依其
      經濟能力、家事勞動或其他情事分擔之；縱謝吳絨妹自95
      年1月9日起有交付被上訴人其上開便條紙所書寫之金額，
      暨被上訴人提領謝吳絨妹臺灣銀行內壢分行帳戶5,000元
      ，亦屬家庭生活費用之分擔，上訴人主張謝吳絨妹對被上
      訴人有債權可供其對被上訴人主張抵銷云云，為不足採。
      又查被上訴人提出另案中華郵政股份有限公司中壢郵局99
      年3月26日營字第0991100283號函復原法院，所檢送謝吳
      絨妹在該郵局86年8月1日起至86年12月31日之歷史交易清
      單，並無提款50萬元之紀錄；且謝吳絨妹94年3月1日起至
      99年3月5日之歷史交易清單結存金額為0元至4,822元，該
      函並說明無法提供內壢郵局謝吳絨妹帳戶86年間之提款單
      等語（見本院卷97-100頁）；上訴人主張被上訴人於86年
      至87年間自謝吳絨妹之內壢郵局帳戶提領50萬元云云，為
      被上訴人所否認；而依謝吳絨妹上開郵局帳戶之歷史交易
      清單記載，亦難認謝吳絨妹有交付被上訴人50萬元乃至
      150萬元，上訴人此部分主張，應屬無據。復查被上訴人
      與謝吳絨妹未以契約訂立夫妻財產制，應以法定財產制為
      其夫妻財產制；依91年6月26日修正前民法第1019條規定
      ，夫對於妻之原有財產，有使用、收益之權。上訴人另聲
      請調閱謝吳絨妹內壢郵局帳戶87年1月1日起至88年12月31
      日止之取款條，以證明被上訴人提領謝吳絨妹存款50萬元
      部分，因依前開規定，被上訴人對於謝吳絨妹之原有財產
      ，有使用、收益之權，縱被上訴人有提領謝吳絨上開存款
      ，亦未能認謝吳絨妹對被上訴人有該債權存在而可供上訴
      人對被上訴人主張抵銷。另上訴人未具體指明謝吳絨妹對
      被上訴人有何其他債權，其聲請調閱謝吳絨妹在內壢郵局
      帳戶85年1月1日起至97年12月31日止之歷史交易明細表，
      無調查之必要。至上訴人之妹謝玉里雖證稱97年5月8日以
      後上訴人每月給被上訴人1萬5,000元，交由謝吳絨妹轉交
      云云，惟卻證稱伊是聽伊母謝吳絨妹講的，沒有親眼看見
      （見本院卷91頁背面至92頁），謝玉里既未親眼看見上訴
      人每月給被上訴人1萬5,000元，自亦未能作此認定；所證
      稱被上訴人提領謝吳絨妹之郵局存款50萬元，亦與上述謝
      吳絨妹之郵局帳戶歷史交易清單之記載不符，難信為真實
      。
（四）又查本院依上訴人聲請向合作金庫商業銀行中壢分行調閱
      上訴人帳戶97年度提領資料及歷史交易明細表（見本院卷
      93、106頁），該分行於99年9月2日以合金壢營字第
      0990004201號函檢送上訴人帳號0000000000000於97年度
      歷史交易明細表共4張，並說明該戶97年未有提領資料（
      見本院卷109-113頁）。而上訴人自認其於91年底取回其
      合作金庫銀行中壢分行之存摺（見本院卷158頁），則自
      91年底後，應無被上訴人持其存摺提領其存款之事，上訴
      人聲請調閱其在上開分行帳戶91年底後之歷史交易明細，
      無調查之必要。另其聲請調閱其在上開分行帳戶自72年1
      月1日起之歷史交易明細是否係被上訴人提領部分，關於
      91年底前之提領，即非「第44124號支付命令」執行名義
      成立（96年11月2日）後之事由，亦無調查之必要，併此
      敘明。
（五）另上訴人所提出97年3月5日之合作金庫銀行收入傳票與債
      權計算清單，所列債權總額40萬1,353元（見原審卷27、2
      8頁，本院卷180頁），並主張上開款項係代被上訴人墊付
      云云，被上訴人抗辯該筆債務與其無關等語。經查依上開
      合作金庫銀行收入傳票記載戶名係上訴人，上訴人主張係
      被上訴人以其名義貸款一節，並未提出證據以實其說，自
      難採信，亦難認上訴人可以該筆貸款債務之清償，抵銷其
      對被上訴人之債務。又上訴人所提出97年5月22日、97年
      12月31日之土地銀行放款利息收據（見原審卷26、29頁、
      本院卷181、182頁），雖為繳納貸款利息1萬2,955元、利
      息與違約金1萬3,028元之證明，然查其債務人姓名為「謝
      炎南」即被上訴人，雖上訴人主張其代被上訴人清償云云
      ，然為被上訴人所否認；按兩造為父子，同居一址，為兩
      造所不爭執，雖上訴人提出被上訴人房間上鎖照片（見原
      審卷91頁），主張被上訴人之房間不讓上訴人或被上訴人
      之妻任意進入，故其所提出上開放款利息收據，確係由其
      代被上訴人向銀行繳納云云。然上訴人徒以上開不知何時
      拍攝之房間照片為證，已難採信，而房間何時開始上鎖，
      亦未可知，況縱被上訴人將房間上鎖，上開放款利息收據
      ，亦非無可能於被上訴人未將房間上鎖前、由同居一處之
      上訴人取得，或者被上訴人根本未將該收據置於其個人房
      間之內；凡此，均難徒以上訴人取得上開收據，遽認上訴
      人主張其代被上訴人清償上開款項之事實為真。
（六）又上訴人先係主張其代被上訴人清償渣打銀行內壢分行之
      房屋貸款58萬6,206元，暨謝吳絨妹給付被上訴人150 萬
      元，謝吳絨妹同意伊可對被上訴人主張該債權云云（見本
      院卷13、15、52頁），上開二筆金額合計208萬6,206元，
      惟上訴人請求，均乏所據，已如前查證。詎嗣上訴人復具
      狀主張除代償58萬6,206元外，97年3月5日匯款40萬1,353
      元，97年5月22日為被上訴人代繳銀行貸款5萬5,910元，
      又以謝吳絨妹交給被上訴人19萬4,930元，及伊自97年至
      98年按月由謝吳絨妹轉交被上訴人金額估計101萬3,769元
      ，共208萬6,206元，為「第44124號支付命令」成立後所
      發生消滅被上訴人請求事由之金額云云（見本院卷163頁
      ），除後者請求總金額與各項請求合計金額不符外，上訴
      人就金額19萬4,903元及101萬3,769元部分復未能舉證以
      實，上訴人空泛主張，自無足採信。其請求原法院97年度
      司執字第19876號強制執行事件，系爭分配表中表1次序3
      關於被上訴人受分配債權原本461萬3,672元，應予剔除
      208萬6,206元，應屬無據。
五、綜上所述，上訴人主張其已就「第44124號支付命令」中被
    上訴人之債權461萬3,672元，清償其中208萬6,206萬元為不
    可採，其依強制執行法第41條第1項規定提起本件分配表異
    議之訴，請求將原法院97年度司執字第19876號強制執行事
    件於98年7月31日製作之系爭分配表，其中表1所列被上訴人
    應受分配第三順位優先債權剔除208萬6,206萬元，為無理由
    ，不應准許。原審就上訴人上開請求不應准許部分，為上訴
    人敗訴之判決，並無不合；上訴意旨指摘原判決此部分不當
    ，求予廢棄改判，為無理由。
六、兩造其餘之攻擊或防禦方法及未經援用之證據，經本院斟酌
    後，認為均不足以影響本判決之結果，無逐一詳予論駁之必
    要。併此敘明。
七、據上論結，本件上訴為無理由，依民事訴訟法第449條第1項
    、第78條，判決如主文。
中    華    民    國   100    年    4     月    19    日
                    民事第八庭
                        審判長法  官 許正順
                              法  官 連正義
                              法  官 鄭威莉
正本係照原本作成。
如不服本判決，應於收受送達後20日內向本院提出上訴書狀，其
未表明上訴理由者，應於提出上訴後20日內向本院補提理由書狀
（均須按他造當事人之人數附繕本）上訴時應提出委任律師或具
有律師資格之人之委任狀；委任有律師資格者，另應附具律師資
格證書及釋明委任人與受任人有民事訴訟法第466條之1第1項但
書或第2項（詳附註）所定關係之釋明文書影本。如委任律師提
起上訴者，應一併繳納上訴審裁判費。
中    華    民    國   100    年    4     月    19    日
                              書記官 李垂福
附註：
民事訴訟法第466條之1（第1項、第2項）：
對於第二審判決上訴，上訴人應委任律師為訴訟代理人。但上訴
人或其他法定代理人具有律師資格者，不在此限。
上訴人之配偶、三親等內之血親、二親等內之姻親，或上訴人為
法人、中央或地方機關時，其所屬專任人員具有律師資格並經法
院認為適當者，亦得為第三審訴訟代理人。